【裁判字號】    98,交聲更,133
【裁判日期】    990428
【裁判案由】    違反道路交通管理處罰條例聲明異議
【裁判全文】
臺灣臺北地方法院交通事件裁定       98年度交聲更字第133號
原處分機關  臺北市交通事件裁決所
異  議  人
即受處分人  甲○○
上列異議人即受處分人因違反道路交通管理處罰條例案件，對於
原處分機關臺北市交通事件裁決所中華民國九十八年六月二十四
日北市裁罰字第裁二二－ＡＯＯＹＤＢ二四二號處分（原舉發案
號臺北市政府警察局掌電字第ＡＯＯＹＤＢ二四二號）聲明異議
，本院以九十八年度交聲字第二三六七號裁定駁回受處分人之異
議後，受處分人不服提出抗告，經臺灣高等法院於九十八年十月
三十日以九十八年度交抗字第二五八七號裁定發回本院更為裁定
，本院裁定如下：
    主  文
原處分撤銷。
甲○○不罰。
    理  由
一、本件異議意旨略以：異議人即受處分人甲○○於民國九十八
    年四月一日凌晨零時二分許，駕駛車牌號碼一六三六－ＥＷ
    之自用小客車，沿臺北市○○○路由北往南方向行駛，駛至
    臺北市○○○路與忠孝東路交岔路口左轉進入忠孝東路時，
    係在該路口等候至左轉號誌燈亮後，始開行左轉進入忠孝東
    路，並無未依號誌行駛之情形，上開路口地面未佈設左彎待
    轉線區○○於道路前方五十公尺內設立「多時相號誌」之標
    示。經向原處分機關陳述意見後，原處分機關仍認其有不遵
    守道路交通標誌、標線、號誌指示之違規行為，依道路交通
    管理處罰條例第六十條第二項第三款規定處罰鍰新臺幣（下
    同）九百元。異議人不服，為此聲明異議等語。
二、按「行車管制號誌各燈號顯示之意義如左：‧‧‧二箭頭綠
    燈(一)箭頭綠燈表示僅准許車輛依箭頭指示之方向行駛。‧‧
    ‧」，道路交通標誌標線號誌設置規則第二百零六條第二款
    第一目定有明文。次按汽車駕駛人轉彎時，不依號誌指示行
    駛，處新臺幣六百元以上一千八百元以下罰鍰，道路交通管
    理處罰條例第四十八條第二項亦規定甚明。而道路交通管理
    處罰條例第六十條第二項第三款：「汽車駕駛人，駕駛汽車
    有下列情形之一，而本章各條無處罰之規定者，處新臺幣九
    百元以上一千八百元以下罰鍰：‧‧‧三不遵守道路交通標
    誌、標線、號誌之指示。‧‧‧」之規定，則係就汽車駕駛
    人不依標誌、標線、號誌指示，而於本章各條無處罰規定時
    所為之補充規定，如本章就具體違規行為已設有處罰規定者
    ，即應優先適用各該規定，而無適用道路交通管理處罰條例
    第六十條第二項第三款規定之餘地。經查：
  (一)異議人確有於上開時間駕駛上開自用小客車沿臺北市○○○
    路由北往南方向行駛至臺北市○○○路與忠孝東路之交岔路
    口左轉進入忠孝東路之事實，業經異議人於本院訊問時坦認
    在卷。而上開交岔路口，係一設有多時相號誌之交岔路口，
    號誌作動依序為直行及右轉綠燈、對向紅燈後轉為直行、右
    轉及左轉綠燈，亦經證人乙○○即舉發本件違反道路交通管
    理處罰條例事件之臺北市政府警察局交通隊大安分隊警員於
    本院訊問時證述在卷，並有臺北市政府警察局大安分局九十
    八年四月十七日北市警安分交字第０九八三一一九八一００
    號函及證人乙○○所提出之上開交岔路口照片十二張附卷可
    稽（本院交聲卷第十頁、交聲更卷第九頁至十四頁）。是異
    議人駕車行經上開交岔路口自復興南路左轉進入忠孝東路時
    ，自應遵循該路口所設置之多時相行車管制號誌之指示，待
    左轉箭頭綠燈亮起時，始得左轉，已堪認定。
  (二)至異議人於上開時間駕車行經上開交岔路口時，係在其行車
    方向行車管制號誌顯示「直行及右轉綠燈」之狀況下，因對
    向該時無其他車輛通過，即搶先左轉，並未等候對向行車管
    制號誌變換為紅燈，其行車方向之行車管制號誌變換為「直
    行、右轉及左轉綠燈」後，始行左轉進入忠孝東路一節，亦
    經證人乙○○於本院訊問時證稱：「當時該交岔路口的交通
    號誌由紅燈轉換綠燈時，綠燈的號誌是直行箭頭跟右轉箭頭
    同時亮，待由復興南路難向北綠燈轉紅燈後，復興南路北轉
    東的左轉箭頭燈才會亮，也就是異議人行車方向的左轉燈才
    會亮，以異議人的行車方向來說，這時的燈號是直行、右轉
    、左轉的箭頭燈同時亮，然後異議人是左轉燈未亮時搶先轉
    彎，也就是對向南向北還為轉回紅燈時，異議人就搶先轉彎
    ，因為路上沒有車。」、「我當時站立的位置，我看得到異
    議人行車方向對向的號誌燈，也看得到異議人行車方向過了
    忠孝東路的那個號誌燈是兩個綠燈還是三個綠燈同時亮。當
    時路口號誌燈的轉換是南向北的號誌燈要轉為紅燈之後，異
    議人行車方向的左轉方向燈才會亮，我是看到南向北的號誌
    燈還是綠燈還未變成紅燈時，異議人就轉過來‧‧‧」等語
    綦詳（本院交聲更卷第八頁正反面）。況異議人於本院訊問
    時供稱：其在上開交岔路口自復興南路左轉進入忠孝東路時
    ，其行車方向之行車管制號誌係「左轉綠燈及紅燈同時亮起
    」云云（本院卷第七頁反面），亦顯與上開交岔路口所設置
    之多時相行車管制號誌之變化依序為「直行及右轉綠燈」，
    待對向紅燈後，轉為「直行、右轉及左轉綠燈」之作動不符
    ，此亦有上開臺北市政府警察局大安分局函及上開交岔路口
    照片十二張附卷足憑（本院交聲卷第十頁、交聲更卷第九頁
    至十四頁）。據此，足徵異議人辯稱：其有在該路口等候至
    左轉號誌燈亮時，始左轉進入忠孝東路，並無未依該路口行
    車管制號誌指示之違規情事，係遭證人乙○○捏造違規事實
    予以舉發云云，要係事後卸責之詞，不足採信。異議人確有
    未待上開交岔路口其行車方向之行車管制號誌左轉箭頭綠燈
    亮後，始行左轉進入忠孝東路，而係在行車管制號誌顯示為
    「直行及右轉綠燈」時，見對向並無來車，遂搶先左轉進入
    忠孝東路之行為，原應依違反上開道路交通管理處罰條例第
    四十八條第一項第二款規定予以裁罰。
三、然按左彎待轉區線，用以指示左彎車輛可在直行時相時段進
    入待轉區，等候左轉，左轉時相終止時，禁止在待轉區內停
    留，本標線應配合左彎專用車道及左轉時相使用；又行車管
    制號誌使用左轉專用時相，除設有早開控制時相外，應配合
    佈設左彎待轉區○○道路交通標誌標線號誌設置規則第一百
    八十四條第一項、第二項前段、第二百三十條第三項前段分
    別定有明文。是原處分機關認駕駛人在上開設有行車管制號
    誌左轉專用時相之交岔路口轉彎時，有不依左轉專用號誌指
    示行駛之違規行為，依據道路交通管理處罰條例第四十八條
    第一項第二款規定予以裁罰時，自應具備前提處罰要件，亦
    即該路口行車管制號誌及標線之設置，應依前揭道路交通標
    誌標線號誌設置規則第一百八十四條第一項、第二項前段、
    第二百三十條第三項前段規定，須同時設置早開控制時相，
    或配合佈設左彎待轉區線，俾以明確指示用路人知悉該交岔
    路口之多時相行車管制號誌係有使用左轉專用時相，非待該
    路口之左轉箭頭綠燈亮，不得搶先左轉。否則，當認係欠缺
    處罰前提要件，自不應予以裁罰。
四、而異議人於上開時間駕車在上開交岔路口左轉進入忠孝東路
    時，固有未依該路口所設置之行車管制號誌左轉專用時相指
    示行車，待該交岔路口行車管制號誌之左轉箭頭綠燈亮後，
    再行左轉，逕在該路口行車管制號誌顯示為「直行及右轉綠
    燈」時，見對向並無來車，搶先左轉之行為，已如前述。然
    上開交岔路口在本件違規行為時即九十八年四月一日凌晨零
    時二分許，除行車管制號誌有使用左轉專用時相外，並未設
    有早開控制時相，抑或配合佈設左彎待轉區線，而係事後於
    九十八年十月十六日因臺北市○○路平專案重新鋪設上開交
    岔路口路面柏油後，繪設左彎待轉區線一節，亦經證人乙○
    ○於本院訊問時證述屬實（本院交聲更卷第八頁反面），且
    有臺北市交通管制工程處九十九年一月十三日北市交工字第
    ０九九三０六四八七００號函一份在卷可參（本院交聲更卷
    第十五頁）。是以，該交岔路口行車管制號誌之使用左轉專
    用時相，既未依上開道路交通標誌標線號誌設置規則第一百
    八十四條第一項、第二項前段、第二百三十條第三項前段規
    定，設有早開控制時相，或配合佈設左彎待轉區線，欠缺處
    罰前提要件，原處分機關對自不得遽依道路交通管理處罰條
    例第四十八條第一項第二款規定予以裁罰。
五、綜上所述，異議人辯稱：其有在該路口等候至左轉號誌燈亮
    時，始左轉進入忠孝東路，並無未依該路口行車管制號誌指
    示之違規情事云云，固無可採。然異議人指稱該交岔路口之
    多時相行車管制號誌使用左轉專用時相，並未依規定設置早
    開控制時相，或配合佈設左彎待轉區線等語，則有理由。從
    而，原處分機關錯誤援引道路交通管理處罰條例第六十條第
    二項第三款規定，裁處異議人罰鍰新臺幣九百元，於法要有
    未合，自應由本院撤銷原處分，諭知異議人不罰，以資適法
    。
據上論斷，應依道路交通管理處罰條例第八十七條第二項、道路
交通案件處理辦法第二十條前段，裁定如主文。
中    華    民    國    99    年    4     月    28    日
                        臺灣臺北地方法院交通法庭
                            法  官  吳麗英
以上正本證明與原本無異。
如不服本裁定，應於裁定送達後五日內，向本院提出抗告狀。
                            書記官  藍儒鈞
中    華    民    國    99    年    4     月    28    日

司法院資訊處製作；財團法人民間司法改革基金會備份。
